ACORDAO-COMPLETO-2377963

ACÓRDÃO 12276/2019 ATA 40/2019 - SEGUNDA CÂMARA

VISTOS, relatados e discutidos estes autos de concessão de pensão civil instituída pela Sra. Maria de Lourdes Batista Ferraz (CPF: XXX.092.524-XX) , ex-servidora do Superintendência de Administração do Ministério da Fazenda no Estado da Paraíba, em favor de Lana Batista Guimaraes (CPF XXX.098.634-XX) .
ACORDAM os Ministros do Tribunal de Contas da União, reunidos em sessão da Segunda Câmara, ante as razões expostas pelo Relator e com fundamento nos arts. 71, inciso III, da Constituição Federal, 1º, inciso V, e 39, inciso II, da Lei 8.443/1992 e 260, §1º, do Regimento Interno do Tribunal de Contas da União, em:
9.1. considerar legal o ato de concessão de pensão civil em favor Lana Batista Guimaraes (CPF: XXX.098.634-XX) , concedendo-lhe o respectivo registro;
9.2. determinar à Unidade Jurisdicionada, com base no art. 45 da Lei 8.443/1992, que informe à interessada o teor deste Acórdão, acompanhado o Relatório e Voto que o fundamentam.

Ato de pensão civil.

Segunda Câmara

Superintendência de Administração do Ministério da Fazenda no Estado da Paraíba.

3. Interessados/Responsáveis:
3.1. Interessado: Lana Batista Guimarães (CPF: XXX.098.634-XX).

13.1. Ministros presentes: Ana Arraes (Presidente), Augusto Nardes, Aroldo Cedraz e Raimundo Carreiro (Relator).
13.2. Ministro-Substituto presente: Marcos Bemquerer Costa.

RAIMUNDO CARREIRO

Inicialmente, registro que atuo no presente processo por força do art. 152 do RI/TCU. 
2.	Adoto como Relatório, a instrução feita no âmbito da Sefip (peça 26) , a qual obteve a concordância do Diretor (peça 27) , bem assim do Representante do Ministério Público junto ao TCU, Procurador Sergio Ricardo Costa Caribé (peça 28) .
"INTRODUÇÃO 
1. Trata-se de ato de concessão de pensão civil de MARIA DE LOURDES BATISTA FERRAZ (CPF XXX.092.524-XX) , ex-servidora do Superintendência de Administração do Ministério da Fazenda no Estado da Paraíba. 
2. O ato foi submetido, para fim de registro, à apreciação do Tribunal de Contas da União (TCU) , de acordo com o art. 71, inciso III, da Constituição Federal. O cadastramento e a disponibilização ao TCU ocorreram por intermédio do Sistema de Apreciação e Registro de Atos de Admissão e Concessões, na forma dos arts. 2º, caput e incisos I a VI, e 4º, caput, da Instrução Normativa - TCU 78/2018.
 3. Ao benefício pensional instituído pela Sra. Maria de Lourdes Batista Ferraz habilitou-se Lana Batista Guimaraes (na condição de designado inválido) . 
HISTÓRICO 
4. Em 2016, a interessada Lana Batista Guimarães (CPF XXX.098.634-XX) foi notificada para, querendo, interpor, perante o Tribunal de Contas da União, pedido de reexame da decisão que julgou ilegal a concessão do seu benefício de pensão, tendo em vista que tal julgamento se baseou no Acórdão 2515/2011-TCU-Plenário (Relator Walton Alencar Rodrigues) , cujo entendimento foi revisto pelo Acórdão 2377/2015-TCU-Plenário, de relatoria do Ministro Aroldo Cedraz (peça 1) . 
5. Na mesma ocasião, a curadora da interessada apresentou decisão judicial que garantiu o pagamento da pensão civil, cujo fundamento foi a negação do entendimento anterior desta Corte, segundo o qual a pensão a beneficiário instituído não mais seria devida, uma vez que o art. 5º da Lei 9.717/1998 havia derrogado do regime próprio de previdência social dos servidores públicos da União, entre outras, a pensão instituída com fundamento no art. 217, II, "d", da Lei 8.112/1990 (peça 1, p. 3-33) . 
6. Após, esta Unidade Técnica efetuou a instrução constante à peça 6, na qual propôs a ilegalidade do ato. 
7. Ato contínuo, este Tribunal prolatou o Acórdão 1950/2019-TCU-Segunda Câmara, de relatoria do Ministro Raimundo Carreiro (peça 9) , no qual determinou à Sefip que promovesse a oitiva de Lana Batista Guimarães (CPF: XXX.098.634-XX) , com vistas a oportunizar a apresentação de seus argumentos, haja vista que há indícios de que a interessada não é dependente econômica da instituidora da pensão, o que pode levar ao julgamento pela ilegalidade do ato. 
8. Em atendimento ao referido Acórdão, esta Unidade Técnica encaminhou o Ofício 1.150/2019-TCU/Sefip (peça 12) . 
9. A resposta dos procuradores da interessada está acostada à peça 14-23.
 EXAME TÉCNICO 
14. Em resposta, os procuradores da interessada apresentaram as seguintes informações, dentre as quais: 
a) a concessão da pensão civil foi ratificada por decisão judicial (peça 14, p. 1) ; 
b) a dependência econômica ficou comprovada por justificação judicial no âmbito do processo administrativo de concessão (peça 14, p. 1) ; 
c) a genitora da beneficiária, Lilian Batista (CPF XXX.588.774-XX) , ficou impedida de trabalhar devido às necessidades especiais da filha (peça 14, p. 1) . Tentou, inclusive, abrir pequenos negócios que não prosperaram devido aos cuidados constantes com a filha; 
d) o genitor, José Marconi Guimarães Matias (CPF XXX.786.184-XX) , não é casado com a mãe e não contribui com o sustento da filha (peça 14, p. 2) . 
15. Ademais, anexaram-se aos autos as cópias de decisões judiciais que garantiram a percepção do benefício, as quais foram baseadas na negação do entendimento anterior desta Corte sobre o assunto, ou seja, que a pensão a beneficiário instituído não mais seria devida, uma vez que o art. 5º da Lei 9.717/1998 havia derrogado do regime próprio de previdência social dos servidores públicos da União, entre outras, a pensão instituída com fundamento no art. 217, II, "d", da Lei 8.112/1990 (peças 15, 17, 18) . 
16. Além disso, juntaram-se documentos que comprovam a inatividade de empresas abertas pela genitora da interessada (peça 16) , além de cópia de carteira de trabalho da genitora, sem anotações atuais de empregos (peça 19) . 
17. De acordo com os dados trazidos aos autos, a interessada não apresentou provas da dependência econômica em relação à instituidora. No entanto, há que se considerar a existência de decisão judicial transitada em julgado garantindo o pagamento da pensão civil. 
18. Sendo assim, esta Unidade Técnica considera que o ato pode ser julgado ilegal sem, no entanto, determinar a suspensão dos pagamentos.
CONCLUSÃO 
19. Constatou-se a concessão de pensão civil a beneficiário habilitado como beneficiário instituído. Contudo, não restou comprovada a dependência econômica em relação à instituidora e nem a incapacidade dos genitores em lhe prover o sustento. No entanto, há decisão judicial que garante o pagamento do benefício. Desta forma, não deve ser determinada a suspensão dos pagamentos. 
PROPOSTA DE ENCAMINHAMENTO 
20. Ante o exposto, propõe-se, nos termos dos arts. 71, inciso III, da Constituição Federal, 1o, inciso V, e 39, inciso II, da Lei 8.443/1992 e 260, § 1º, do Regimento Interno do Tribunal de Contas da União (TCU) : 
a) considerar ilegal e recusar registro ao ato de concessão de pensão civil em favor Lana Batista Guimaraes (CPF: XXX.098.634-XX) ;
b) determinar à Unidade Jurisdicionada, com base no art. 45 da Lei 8.443/1992, que informe à interessada o teor do acórdão que vier a ser prolatado, encaminhando ao TCU, no prazo de trinta dias, comprovante da data de ciência pela interessada, nos termos do art. 4o, § 3º, da ResoluçãoTCU 170/2004."
É o relatório.

Eduardo Braga Filho - OAB/PB nº 11.319

Procurador Sergio Ricardo Costa Caribé.

PENSÃO CIVIL. AVALIAÇÃO DA DEPENDÊNCIA ECONÔMICA. ANÁLISE DA POSSIBILIDADE DE OS GENITORES PROVEREM O SUSTENTO DA FILHA. DECISÃO JUDICIAL TRANSITADA EM JULGADO. CARACTERIZAÇÃO DA RELAÇÃO DE DEPENDÊNCIA ECONÔMICA ENTRE A PENSIONISTA E A INSTITUIDORA. LEGALIDADE DO ATO COM A CONCESSÃO DO RESPECTIVO REGISTRO. CIÊNCIA À INTERESSADA.

PENSÃO CIVIL (PCIV)

Secretaria de Fiscalização de Pessoal (SEFIP).

Em exame ato de concessão de pensão civil instituída por Maria de Lourdes Batista Ferraz (CPF: 161.092.524-68) , ex-servidora da Superintendência de Administração do Ministério da Fazenda no Estado da Paraíba-SAMF/PB, em favor de Lana Batista Guimarães (CPF: 014.098.634-09) , na condição de neta orfã absolutamente incapaz (portadora de Síndrome de Dandy-walker, relacionada com a má formação congênita do cérebro) , dependente economicamente da ex-servidora.
2.	O ato foi cadastrado e disponibilizado ao Tribunal de Contas da União por intermédio do Sistema de Apreciação e Registro de Atos de Admissão e Concessões, na forma da Instrução Normativa 78/2018, e submetido à apreciação, para fins de registro, de acordo com o art. 71, inciso III, da Constituição Federal/1988 (peça 4) .
3.	Na peça 1 consta expediente endereçado ao TCU pela Sra. Lana Batista Guimarães, representada por sua genitora, denominado Pedido de Reexame de decisão que julgou ilegal o benefício pensional. Mas é bom frisar que, na verdade, ainda não foi proferido qualquer julgamento de mérito quanto ao ato que ora se analisa. O que ocorreu foi que o Órgão ao qual a ex-servidora está vinculada, no caso a Superintendência de Administração do Ministério da Fazenda no Estado da Paraíba-SAMF/PB, expediu uma Carta Notificação genérica sobre o posicionamento do TCU adotado em outros julgados, os quais tiveram por base o Acórdão 2515/2011-TCU-Plenário, revisto pelo Acórdão 2377/2015-TCU-Plenário, posicionamentos esses que não chegaram a ser aplicados ao ato ora em exame.  
4.         No âmbito do Controle Interno, o parecer foi pela ilegalidade do ato, em razão da alegada capacidade econômica dos pais da menor beneficiária. Mencionou-se que a Sra. Lilian Batista Ferraz, genitora da beneficiária, seria sócia administradora de Empresa (CNPJ 12.744.018/0001-87) e também responsável por outra empresa (CNPJ 05.006.125/0001-42) . Em referência ao genitor da menor, Sr. José Marconi Guimarães Matias, o Controle Interno ressaltou que ele está apto a exercer atividade remunerada em prol do sustento da filha.
5.          A Sefip, de seu lado, em sua instrução inicial (peça 6) , confirmou a informação do Controle Interno, ratificando que não restou comprovada a incapacidade dos genitores de prover o sustento da filha. Entendeu não ser possível enquadrar a beneficiária como dependente da Sra. Maria de Lourdes Batista Ferraz, nos termos da lei (artigos 1.696 e 1.697 do Código Civil - Lei 10.406/2002) , pois os pais têm a responsabilidade precípua do sustento dos menores, e não o Erário. Demais disso, acentuou que o Termo de Guarda e Responsabilidade ou Designação, por si só, não é suficiente para legitimar situação de dependência econômica (Decisões 641/1999-TCU-Plenário e 233/2000-TCU-1ª Câmara, e Acórdão 646/2003-TCU-Segunda Câmara, 261/2005-TCU-Plenário e 171/2005-TCU-2ª Câmara, entre outros) . 
6.	Ao analisar as especificidades do caso concreto no Voto condutor do Acórdão 1950/2019-TCU-Segunda Câmara, considerei a real possibilidade de o ato ser julgado ilegal diante da não comprovação da dependência econômica da interessada em relação à instituidora da pensão e considerei, ainda, que o ato ora em exame deu entrada no TCU em 5/12/2013. Como já tinham se passado mais de 5 (cinco) anos, divergi dos pareceres exarados nos autos, por entender que seria necessária a realização do contraditório (art. 5º, inciso LV da CF/88) , nos moldes do Acórdão 587/2011-TCU-Plenário (Relator Ministro Valmir Campelo) , antes do julgamento do mérito da concessão de pensão civil ora em exame.
7.         Após a prolação do Acórdão 1950/2019-TCU-Segunda Câmara (peça 9) , os autos retornaram à Sefip para que providenciasse a oitiva da interessa Lana Batista Guimarães, visando oportunizar a apresentação de argumentos com base no princípio da ampla defesa, diante dos indícios de a interessada não ser dependente econômica da instituidora da pensão. 
8.       Em atendimento à oitiva promovida por esta Corte de Contas, o Procurador da interessada defendeu que a concessão da pensão já foi objeto de decisão e ratificação judicial, trazendo argumentos que reforçam a dependência econômica, a qual teria sido comprovada por justificação judicial no âmbito do processo administrativo de concessão. Assim se pronunciou (peça 23) , verbis:
"Porém, as inconsistência são inexistentes, por dois motivos: primeiro, porque a dependência econômica com a instituidora e a incapacidade financeira dos pais da requerente foram devidamente comprovadas em ação de justificação judicial, cuja cópia consta nos autos do processo administrativo de concessão da pensão (10467.000090/2010-95) ; segundo, porque a concessão da pensão já foi ratificada por sentença judicial transitada em julgado, proferida na ação n° 0802389-30.2013.4.05.8200, proposta pela requerente contra a União, estando, portanto, acobertada pela coisa julgada material.
Na ação de justificação judicial que consta nos autos do processo de concessão da pensão, ficou devidamente comprovada a dependência econômica da requerente com a instituidora da pensão, que era a sua avó, bem como ficou demonstrada a incapacidade financeira dos seus pais de proverem o seu sustento.
É importante esclarecer que a mãe da requerente ficou impossibilitada de trabalhar, e ainda está impossibilitada, conforme cópia anexa da sua Carteira de Trabalho, em razão da doença incapacitante de sua filha, que exige cuidados permanentes, diuturnamente. Já seu pai, nunca foi casado com sua mãe e nunca lhe proveu o seu sustento, por não ter emprego ou qualquer ocupação." (sic) 
9.         Nesse cenário, mesmo afastando a dependência econômica da neta com relação à instituidora (avó) e defendendo a capacidade dos pais em prover o sustento da filha, a Sefip levou em consideração a existência de decisão judicial transitada em julgado garantindo o pagamento da pensão civil. Em razão disso, propõe a ilegalidade do ato, sem que seja expedida determinação para fazer cessar os pagamentos considerados ilegais.
10.     Expresso minha divergência em relação aos pareceres exarados nos autos. Observo que o Procurador acostou aos autos uma série de documentos que comprovam que a genitora da interessada não tem emprego formal. Some-se a isso o fato de os CNPJ que tinham vinculação com o nome da mãe da interessada encontrarem-se, atualmente, inativados (peça 23) . Segundo a mãe da pensionista nunca contraiu matrimônio com o pai da interessada e seu estado civil é o de "solteira".  Também não há registros de que ele tenha, de alguma forma, contribuído para o sustento da filha. 
11.        Além da Ação de Justificação Judicial que se encontra no processo administrativo relacionado à concessão da pensão civil, existe Sentença Judicial Transitada em Julgado (Ação 0802389-30.2013.4.05.8200) , proferida pela Terceira Vara Federal da Paraíba, que foi exarada com o seguinte dispositivo (peça 23, p. 24) :
"Isso posto, julgo PROCEDENTE O PEDIDO, para, ratificando a decisão que antecipou os efeitos da tutela, determinar que a União se abstenha de cancelar a pensão por morte da qual é beneficiária a promovente, resolvendo o mérito da questão."
12.       Após essa Decisão, a Quarta Turma do TRF da 5ª Região, em 18/8/2015, por entender que a Decisão tomada pela Terceira Vara Federal da Paraíba mereceria confirmação pelos próprios fundamentos, por maioria, negou provimento à apelação da União (peça 23, p. 30/31) . Noutros termos, confirmou-se que a doença incapacitante da beneficiária (Síndrome de Dandy-Walker) e sua dependência econômica em relação à Avó, são elementos suficientes para lhe conceder o direito de receber a pensão discriminada no ato concessório (fundamento legal: pensão temporária a pessoa designada que viva na dependência econômica do servidor, até 21 anos, ou se inválida, enquanto durar a invalidez - peça 4) .
13.	Em sede de Recurso Especial (RE 1.571.350-PB - 2015/0306395-5) , no qual figurou como recorrente a União, negou-se conhecimento ao mesmo, com fundamento no artigo 557, caput, do CPC. A Ementa foi vazada nos seguintes termos (peça 23, p. 33) :
"ADMINISTRATIVO E PROCESSUAL CIVIL. VIOLAÇÃO DO ART. 535 DO CPC. INEXISTÊNCIA. DEVIDO ENFRENTAMENTO DAS QUESTÕES RECURSAIS. AUSÊNCIA DE PREQUESTIONAMENTO. SÚMULA 211/stj. NÃO ALEGAÇÃO DE VIOLAÇÃO DO ART. 535 DO CPC. SERVIDOR PÚBLICO. PENSÃO POR MORTE. MENOS SOB GUARDA. DERROGAÇÃO DO ART. 217 DA LEI N. 8.112.90 PELO ART. 5º DA LEI 9717/98. NÃO OCORRÊNCIA. PRECEDENTES DO STF. AUSÊNCIA DE IMPUGNAÇÃO DE FUNDAMENTO DO ACÓRDÃO RECORRIDO. SÚMULA 283/STF. RECURSO ESPECIAL NÃO CONHECIDO." 
14.       Além de ter sido confirmada a regularidade do benefício pensional no âmbito do Judiciário (a decisão transitou em julgado em 3/3/2016, conforme Certidão contida à peça 23, p. 45) , não posso deixar de levar em consideração que a pensionista é portadora da Síndrome de Dandy-Walker, patologia que consiste na má-formação congênita do cérebro e a incapacita para os atos da vida civil, razão pela qual é interditada e representada pela sua mãe e curadora, Sr. Lilian Batista Ferraz. O Termo de Curatela Definitiva foi expedido pela 5ª Vara de Família do Estado da Paraíba em abril de 2013 e encontra-se acostado à peça 23 (p. 4) . 
15.	Demais disso, os documentos apresentados se prestam a comprovar que a pensionista sempre viveu sob a guarda e dependência econômica da Avó, dependência essa devidamente reconhecida por meio da Ação de Justificação Judicial que tramitou na Terceira Vara Federal da Paraíba.
16.	Diante desses fatos, vejo que o ato de concessão de pensão civil pode ser julgado pela legalidade, pois há comprovada relação de dependência econômica da beneficiária em relação a instituidora da pensão.
17.       Ante do exposto, com as vênias de estilo por divergir dos pareceres exarados nos autos, Voto por que a Segunda Câmara do TCU adote a proposta de Acórdão que ora submeto à deliberação.
TCU, Sala das Sessões Ministro Luciano Brandão Alves de Souza, em 5 de novembro de 2019.
RAIMUNDO CARREIRO 
Relator